臺灣高等法院刑事判決
110年度上易字第83號
上  訴  人  臺灣士林地方檢察署檢察官
被      告  邱宥甫



上列上訴人因被告違反毒品危害防制條例案件，不服臺灣士林地
方法院109年度易字第590號，中華民國109年11月30日第一審判
決（起訴案號：臺灣士林地方檢察署109年度毒偵字第596、616
號），提起上訴，本院判決如下：
    主  文
上訴駁回。
    理  由
一、公訴意旨略以：被告甲○○基於施用第二級毒品甲基安非他命
    之犯意，分別於㈠民國108年11月18日晚間8時30分為警採尿
    往前回溯96小時內之某時許，在某不詳地點，以將第二級毒
    品甲基安非他命置於玻璃球吸食器內燒烤吸食煙霧之方式，
    施用第二級毒品甲基安非他命。㈡109年1月6日凌晨12時51分
    為警採尿往前回溯96小時內之某時許，在新北市某工地之地
    下室，以不詳方式，施用第二級毒品甲基安非他命。因認被
    告上開所為，分別涉犯毒品危害防制條例第10條第2項之施
    用第二級毒品罪嫌。
二、按起訴程序違背規定者，應諭知不受理之判決；對於原審諭
    知不受理之判決上訴時，第二審法院認其為無理由而駁回上
    訴，得不經言詞辯論為之，刑事訴訟法第303條第1款、第37
    2條分別定有明文。又此所稱之起訴程序違背規定，係指檢
    察官提起公訴之訴訟行為於程序上有違法律之規定而言。而
    提起公訴之訴訟行為是否於程序上有違法律規定，原則上固
    以起訴時所存在之事項及法律規定為判斷，惟檢察官起訴後
    始發生之情事變更事由，致法院不能為實體審理者，亦屬「
    起訴之程序違背規定」（最高法院109年度台上字第3826號
    判決意旨參照）。又109年1月15日修正公布、同年7月15日
    施行之毒品危害防制條例第20條第3項規定，犯第10條之罪
    於觀察、勒戒或強制戒治執行完畢釋放後，3年後再犯第10
    條之罪者，適用本條前2項之規定。上開所謂「3年後再犯」
    ，只要本次再犯（不論修正施行前、後）距最近1次觀察、
    勒戒或強制戒治執行完畢釋放，已逾3年者，即該當之，不
    因其間有無犯第10條之罪經起訴、判刑或執行而受影響（最
    高法院109年度台上大字第3826號裁定意旨參照）。
三、經查，被告前於87年間，因施用毒品案件，經法院裁定送觀
    察、勒戒後，認無繼續施用毒品之傾向，於87年8月30日執
    行完畢釋放出所，並由檢察官以為不起訴處分確定，於88年
    間，又因施用毒品案件，經法院裁定送觀察、勒戒後，認有
    繼續施用毒品之傾向，經法院裁定送強制戒治，於90年11月
    29日執行完畢釋放出所，該次施用毒品行為，並經法院判處
    有期徒刑10月確定，其後即因於上開處遇執行完畢釋放後5
    年內，有多次再犯施用毒品案件，經法院判處罪刑確定，而
    未再受有觀察勒戒、強制戒治或附命戒癮治療之緩起訴處分
    等情，有本院被告前案紀錄表可按。故檢察官上開起訴被告
    施用第二級毒品之行為時間，顯距其最近1次強制戒治執行
    完畢釋放，已逾3年，依前述規定及說明，本件即應再予觀
    察、勒戒或強制戒治，或經由檢察官為附命完成戒癮治療之
    緩起訴處分。而檢察官係於109年4月30日提起公訴，於同年
    5月25日繫屬於原審法院，有起訴書及原審法院收狀戳章可
    按，是檢察官起訴繫屬時，前揭毒品危害防制條例之修正規
    範尚未施行，故本件應適用前揭修正後之處遇規定，為檢察
    官起訴後始發生之情事變更事由，以致法院不能為實體審理
    ，按上說明，仍應認檢察官之起訴程序屬違背規定，且無從
    補正。是原審不經言詞辯論，為公訴不受理之判決，核無不
    合。
四、檢察官上訴意旨略以：按毒品危害防制條例第35條之1立法
    理由載明：「關於具體案件適用新舊法之說明如下：若該等
    案件於修正施行前已繫屬於法院或少年法院（地方法院少年
    法庭）者，為求程序之經濟，法院或少年法院（地方法院少
    年法庭）應依修正施行後之規定處理，即應依職權為觀察、
    勒戒或強制戒治之裁定。依修正施行後之規定，受觀察、勒
    戒人無繼續施用傾向者或強制戒治期滿後，應為不起訴處分
    或不付審理之裁定者，法院或少年法院（地方法院少年法庭
    ）應為免刑之判決或不付審理之裁定。」本案係於修正後之
    毒品危害防制條例施行前，於109年5月26日提起公訴並繫屬
    於原審法院，揆諸上開見解，縱原審判決認本案起訴程序違
    背規定，亦應逕為觀察勒戒裁定，尚非逕為不受理判決。且
    附命完成戒癮治療之緩起訴處分，係屬檢察官於偵查中之職
    權，犯施用第一、二級毒品之罪者，檢察官於偵查中本會裁
    量被告應以毒品危害防制條例第24條附命完成戒癮治療之緩
    起訴處分抑或以同條例第10條提起公訴，檢察官既已選擇聲
    請簡易判決處刑，自無所謂檢察官未及審酌裁量權之問題，
    原審判決逕認檢察官未及審酌行使緩起訴處分之裁量權，剝
    奪被告可能受有緩起訴之非拘束人身自由處分之可能性，而
    不適用毒品危害防制條例第35條之1規定，實有判決違背法
    令之違誤等語。然查，本件偵查終結日期是在新法修正施行
    前，檢察官自無從本於職權，就具體個案依修正後規定意旨
    斟酌、裁量擇定處遇方式，是檢察官指稱依起訴結果足認已
    為相當之審酌裁量云云，並不足採。又毒品條例第35條之1
    第2款規定，係仿87年5月20日修正施行之第35條所增訂，然
    斯時毒品條例對施用毒品者戒癮治療處遇方式僅有「觀察、
    勒戒或強制戒治」一途，與之後歷次修法已得為多元處遇，
    誠難相提並論，適用上自應與時俱進，且該條文第2款前段
    所稱「審判中之案件，由法院或少年法院（地方法院少年法
    庭）依修正後規定處理」，旨在規範修正施行前已繫屬於法
    院之是類案件，法院應按其訴訟程序進行程度，適用修正後
    相關規定為審認，並未明文應一律依職權裁定觀察、勒戒。
    則法院對於審判中之案件，視個案情形，分別裁定令入勒戒
    處所觀察、勒戒，或判決不受理，俾檢察官衡酌判斷如何經
    由多元化之緩起訴處遇達成戒除毒癮目的，均屬「依修正後
    規定處理」之範疇。至於立法理由究非法律條文，且所載由
    法院依職權為觀察、勒戒之裁定，僅止於謀求程序之經濟，
    並未兼顧被告得獲多元處遇之權益保障，宜解釋為例示說明
    ，無從執此逕謂立法者有意排除其他修正後規定之適用。準
    此，法院依職權裁定觀察、勒戒，或為不受理之判決，依憑
    法條文義、立法理由，或基於被告利益、修法意旨，均屬有
    據，為求彈性適用，以期兼容並蓄，俾於程序經濟及被告利
    益間取得平衡，復衡以毒品條例為防制毒品危害，維護國民
    身心健康之立法目的，暨本次擴大檢察官對施用毒品者附條
    件緩起訴之範圍，使其能視個案具體情節給予適當多元處遇
    之修法精神，法院就此類橫跨新舊法案件（少年保護事件除
    外），自得斟酌個案情形，擇一適用（最高法院109年度台
    抗大字第1771號裁定意旨參照），並非如檢察官上訴意旨所
    指，僅止於依職權裁定令被告入勒戒處所觀察、勒戒一途。
    是檢察官上訴執前詞指摘原判決有適用法律之違誤，並無理
    由，應予駁回，並不經言詞辯論為之。　
據上論斷，應依刑事訴訟法第368條、第372條，判決如主文。　
中　　華　　民　　國　　110 　年　　4 　　月　　14　　日
     　　　　　　 刑事第十四庭  審判長法　官  黃斯偉
                                      法　官  黎惠萍
                                      法　官  許泰誠 
以上正本證明與原本無異。
不得上訴。
                                      書記官  朱子勻
中　　華　　民　　國　　110 　年　　4 　　月　　14　　日